---
title: "R Poject"
author: "Salah Edine ABOULKACIM - Marouane TAKI EDINE"
output:
  html_document:
    df_print: paged
  pdf_document: default
---

```{r}
options(repos = c(CRAN = "https://cran.rstudio.com/"))
```

### Analyse exploratoire des données

## Chargement des bibliothèques et des données

```{r}
# Chargement des bibliothèques nécessaires

install.packages("tidyverse")
install.packages("corrplot")
install.packages("ggplot2")
install.packages("gridExtra")
install.packages("knitr")
install.packages("DT")
install.packages("mice")
install.packages("rpart")
install.packages("rpart.plot")
install.packages("C50")
install.packages("tree")
install.packages("DiagrammeR")

```

```{r}
# Chargement des bibliothèques nécessaires
library(tidyverse)
library(corrplot)
library(ggplot2)
library(gridExtra)
library(knitr)
library(DT)
library(mice)
library(C50)
library(rpart)
library(rpart.plot)
library(tree)
library(DiagrammeR)
```

```{r}
# Definir le WD
setwd("C:/Users/maroi/Desktop/Projet R")
```

```{r}
getwd()
```

```{r}
# Chargement des donnees
data<- read.csv("C:/Users/maroi/Desktop/Projet R/projet.csv")
```

## Structure des données

```{r}
# Aperçu des données
str(data)
```

```{r}
# Aperçu des données
summary(data)
```

## Prétraitement initial

```{r}
# Conversion des variables en facteurs
data$education <- factor(data$education, 
                        levels = c("Niveau bac", "Bac+2", "Bac+3", "Bac+4", "Bac+5 et plus"),
                        ordered = TRUE)

data$defaut <- factor(data$defaut, 
                     levels = c("Non", "Oui"))

data$categorie <- factor(data$categorie)
```

```{r}
# Conversion des valeurs 999 en NA pour age et adresse
data$age[data$age == 999] <- NA
data$adresse[data$adresse == 999] <- NA
```

## Structure des données après prétraitement

```{r}
# Aperçu des données
str(data)
```

```{r}
# Aperçu des données
summary(data)
```

## Analyse des valeurs manquantes

```{r}
# Vérification des valeurs manquantes
colSums(is.na(data))
```

```{r}
# Calcul des valeurs manquantes
na_counts <- colSums(is.na(data))
na_percentages <- round(100 * na_counts / nrow(data), 2)

# Création d'un dataframe pour l'affichage
missing_data <- data.frame(
  Variable = names(na_counts),
  Compte_NA = na_counts,
  Pourcentage_NA = na_percentages
)

# Affichage avec DT
datatable(missing_data)
```

## Analyse du déséquilibre des classes

```{r}
# Distribution de la variable cible
table(data$defaut)
```

```{r}
# Distribution de la variable cible
prop.table(table(data$defaut))
```

```{r}
# Distribution de la variable cible
class_dist <- table(data$defaut)
class_prop <- prop.table(class_dist) * 100

# Création du graphique
ggplot(data, aes(x = defaut)) +
  geom_bar(fill = "skyblue") +
  labs(title = "Distribution des défauts de paiement",
       x = "Défaut",
       y = "Nombre de clients") +
  theme_minimal()

# Affichage des proportions
kable(data.frame(
  Classe = names(class_dist),
  Compte = as.vector(class_dist),
  Pourcentage = round(as.vector(class_prop), 2)
))
```

## Analyse des valeurs aberrantes

```{r}
numeric_vars <- c("age", "emploi", "adresse", "revenus", "debcred", "debcarte", "autres")
outliers_summary <- list()
for(var in numeric_vars) {
    Q1 <- quantile(data[[var]], 0.25, na.rm = TRUE)
    Q3 <- quantile(data[[var]], 0.75, na.rm = TRUE)
    IQR <- Q3 - Q1
    lower_bound <- Q1 - 1.5 * IQR
    upper_bound <- Q3 + 1.5 * IQR
    outliers <- sum(data[[var]] < lower_bound | data[[var]] > upper_bound, na.rm = TRUE)
    outliers_pct <- (outliers/sum(!is.na(data[[var]]))) * 100
    outliers_summary[[var]] <- c(count = outliers, percentage = outliers_pct)
}
print("\nPourcentage de valeurs aberrantes par variable:")
outliers_df <- do.call(rbind, outliers_summary)
print(outliers_df)
```

## Analyse bivariée avec la variable cible

```{r}
# Pour les variables numériques
bivariate_stats <- list()
for(var in numeric_vars) {
    stats_by_class <- aggregate(data[[var]], by=list(defaut=data$defaut), 
                              FUN=function(x) c(mean=mean(x, na.rm=TRUE), 
                                              median=median(x, na.rm=TRUE)))
    bivariate_stats[[var]] <- stats_by_class
}
print("Statistiques par classe de défaut:")
print(bivariate_stats)
```

```{r}
# Pour les variables catégorielles
cat_vars <- c("education", "categorie")
for(var in cat_vars) {
    cont_table <- table(data[[var]], data$defaut)
    print(paste("Table de contingence pour", var))
    print(cont_table)
    print(paste("Test du Chi-2 pour", var))
    print(chisq.test(cont_table))
}
```

```{r}
# Corrélations
correlation_matrix <- cor(data[numeric_vars], use = "complete.obs")
print("Matrice de corrélation:")
print(round(correlation_matrix, 3))
```

## Visualisations

```{r}

# Effectuer une imputation multivariée
imputed_data <- mice(data, method = 'pmm', m = 5)

# Choisir l'un des ensembles de données imputées (par exemple, le premier)
data_clean <- complete(imputed_data, 1)

# Distribution de la variable cible
ggplot(data_clean, aes(x = defaut, fill = defaut)) +
    geom_bar() +
    labs(title = "Distribution des défauts de paiement") +
    theme_minimal()

# Boxplots des variables numériques par défaut
for(var in numeric_vars) {
    print(
        ggplot(data_clean, aes_string(x = "defaut", y = var)) +
            geom_boxplot() +
            labs(title = paste("Distribution de", var, "par classe")) +
            theme_minimal()
    )
}

# Visualisation des relations catégorielles
for(var in cat_vars) {
    print(
        ggplot(data_clean, aes_string(x = var, fill = "defaut")) +
            geom_bar(position = "fill") +
            labs(title = paste("Proportion de défauts par", var)) +
            theme_minimal() +
            theme(axis.text.x = element_text(angle = 45, hjust = 1))
    )
}
# Tracer avec les données imputées
ggplot(data_clean, aes(x = age, y = revenus, color = defaut)) +
    geom_point() +
    labs(title = "Nuage de Points de Age et Revenus",
         x = "Valeur de Age",
         y = "Valeur de Revenus") +
    theme_minimal() +
    scale_color_manual(values = c("Non" = "red", "Oui" = "black"))
```

### Apprentissage (Rpart et tree)

## Creation des ensembles d'apprentissage et de test

```{r}
# Ensemble d'apprentissage de 80% du data
data_EA<- data[1:4800,]

# Ensemble de test de 20% du data
data_ET<- data[4801:6000,]

```

```{r}
# Suppression de la variable client (variable unique)
data_EA <- subset(data_EA, select=-client)
```

## APPRENTISSAGE ARBRE DE DECISION 'rpart' sans paramétrage

```{r}
# Apprentissage arbre
tree1 <- rpart(defaut~., data_EA)

# Affichage graphique : tracage des arcs par la fonction plot.rpart() 
plot(tree1)

# Ajout du texte au graphique par la fonction text.rpart()
text(tree1, pretty = 0)

# affichage avec la librairie rpart.plot
rpart.plot(tree1, cex=0.6)
```

## APPRENTISSAGE ARBRE DE DECISION 'rpart' avec paramétrage

```{r}
# Selection d'attribut par Coefficient de Gini et effectif minimal d'un noeud de 10
tree_rp1 <- rpart(defaut~., data_EA, parms = list(split = "gini"), control = rpart.control(minbucket = 10))
plot(tree_rp1)
text(tree_rp1, pretty = 0)

# Selection d'attribut par Coefficient de Gini et effectif minimal d'un noeud de 5
tree_rp2 <- rpart(defaut~., data_EA, parms = list(split = "gini"), control = rpart.control(minbucket = 5))
plot(tree_rp2)
text(tree_rp2, pretty = 0)

# Selection d'attribut par Information Gain et effectif minimal d'un noeud de 10
tree_rp3 <- rpart(defaut~., data_EA, parms = list(split = "information"), control = rpart.control(minbucket = 10))
plot(tree_rp3)
text(tree_rp3, pretty = 0)

# Selection d'attribut par Information Gain et effectif minimal d'un noeud de 5
tree_rp4 <- rpart(defaut~., data_EA, parms = list(split = "information"), control = rpart.control(minbucket = 5))
plot(tree_rp4)
text(tree_rp4, pretty = 0)

# Affichage des arbres rpart() avec rpart.plot() pour plus de lisibilité
rpart.plot(tree_rp1)
rpart.plot(tree_rp2, cex=0.7)
rpart.plot(tree_rp3)
rpart.plot(tree_rp4, cex=0.7)
```

## APPRENTISSAGE ARBRE DE DECISION 'tree' sans paramétrage

```{r}
# Apprentissage arbre
tree2 <- tree(defaut~., data=data_EA)

# Affichage graphique : tracage des arcs par la fonction plot.tree() 
plot(tree2)
# Ajout du texte au graphique par la fonction text.tree()
text(tree2, pretty=0)
```

## APPRENTISSAGE ARBRE DE DECISION 'tree' avec paramétrage

```{r}
# Apprentissage 1er parametrage pour tree()
tree_tr1 <- tree(defaut~., data_EA, split = "deviance", control = tree.control(nrow(data_EA), mincut = 10))
plot(tree_tr1)
text(tree_tr1, pretty = 0)

# Apprentissage 2nd parametrage pour tree()
tree_tr2 <- tree(defaut~., data_EA, split = "deviance", control = tree.control(nrow(data_EA), mincut = 5))
plot(tree_tr2)
text(tree_tr2, pretty = 0)

# Apprentissage 3eme parametrage pour tree() / overlapping text, making it unreadable. The tree has too many splits and the nodes are very close to each other
tree_tr3 <- tree(defaut~., data_EA, split = "gini", control = tree.control(nrow(data_EA), mincut = 10))
plot(tree_tr3)
text(tree_tr3, pretty = 0)

# Apprentissage 4eme parametrage pour tree()
tree_tr4 <- tree(defaut~., data_EA, split = "gini", control = tree.control(nrow(data_EA), mincut = 5))
plot(tree_tr4)
text(tree_tr4, pretty = 0)

```

### TEST DES DES CLASSIFIEURS (Rpart et tree)

## Test des arbes

```{r}
##  Rpart cases
# Sans paramétrage

# Application de l'arbre 'tree1' a l'ensemble de test 'data_ET'
test_tree1 <- predict(tree1, data_ET, type="class")

# Avec paramétrage
# Application de l'arbre 'tree_rp1' a l'ensemble de test 'data_ET' 
test_rp1 <- predict(tree_rp1, data_ET, type="class")
# Application de l'arbre 'tree_rp2' a l'ensemble de test 'data_ET'
test_rp2 <- predict(tree_rp2, data_ET, type="class")
# Application de l'arbre 'tree_rp3' a l'ensemble de test 'data_ET' 
test_rp3 <- predict(tree_rp3, data_ET, type="class")
# Application de l'arbre 'tree_rp4' a l'ensemble de test 'data_ET'
test_rp4 <- predict(tree_rp4, data_ET, type="class")
```

```{r}
## tree cases

# Sans paramétrage
# Application de l'arbre 'tree2' a l'ensemble de test 'data_ET'
test_tree2 <- predict(tree2, data_ET, type="class")

# Avec paramétrage
# Test  1
test_tr1 <- predict(tree_tr1, data_ET, type="class")
# Test  2
test_tr2 <- predict(tree_tr2, data_ET, type="class")
# Test  3
test_tr3 <- predict(tree_tr3, data_ET, type="class")
# Test  4
test_tr4 <- predict(tree_tr4, data_ET, type="class")
```

```{r}
# Comparaison des repartitions des predictions
table(test_tree1)
table(test_rp1)
table(test_rp2)
table(test_rp3)
table(test_rp4)
table(test_tree2)
table(test_tr1)
table(test_tr2)
table(test_tr3)
table(test_tr4)
```

```{r}
# Créer des tables pour chaque ensemble de prédictions
table_tree1 <- table(test_tree1)
table_rp1 <- table(test_rp1)
table_rp2 <- table(test_rp2)
table_rp3 <- table(test_rp3)
table_rp4 <- table(test_rp4)
table_tree2 <- table(test_tree2)
table_tr1 <- table(test_tr1)
table_tr2 <- table(test_tr2)
table_tr3 <- table(test_tr3)
table_tr4 <- table(test_tr4)

# Combiner les résultats dans un dataframe
results <- data.frame(
  Test = c("test_tree1", "test_rp1", "test_rp2", "test_rp3", "test_rp4", "test_tree2", "test_tr1", "test_tr2", "test_tr3", "test_tr4"),
  Non = c(table_tree1["Non"], table_rp1["Non"], table_rp2["Non"], table_rp3["Non"], table_rp4["Non"], table_tree2["Non"], table_tr1["Non"], table_tr2["Non"], table_tr3["Non"], table_tr4["Non"]),
  Oui = c(table_tree1["Oui"], table_rp1["Oui"], table_rp2["Oui"], table_rp3["Oui"], table_rp4["Oui"], table_tree2["Oui"], table_tr1["Oui"], table_tr2["Oui"], table_tr3["Oui"], table_tr4["Oui"])
)

# Afficher le tableau
print(results)
```
## Calcul des taux de succès

```{r}
# Rpart cases
taux_tree1 <- nrow(data_ET[data_ET$defaut == test_tree1, ]) / nrow(data_ET)
taux_rp1 <- nrow(data_ET[data_ET$defaut == test_rp1, ]) / nrow(data_ET)
taux_rp2 <- nrow(data_ET[data_ET$defaut == test_rp2, ]) / nrow(data_ET)
taux_rp3 <- nrow(data_ET[data_ET$defaut == test_rp3, ]) / nrow(data_ET)
taux_rp4 <- nrow(data_ET[data_ET$defaut == test_rp4, ]) / nrow(data_ET)

cat("Taux pour test_tree1:", taux_tree1, "\n")
cat("Taux pour test_rp1:", taux_rp1, "\n")
cat("Taux pour test_rp2:", taux_rp2, "\n")
cat("Taux pour test_rp3:", taux_rp3, "\n")
cat("Taux pour test_rp4:", taux_rp4, "\n")

# Tree cases
taux_tree2 <- nrow(data_ET[data_ET$defaut == test_tree2, ]) / nrow(data_ET)
taux_tr1 <- nrow(data_ET[data_ET$defaut == test_tr1, ]) / nrow(data_ET)
taux_tr2 <- nrow(data_ET[data_ET$defaut == test_tr2, ]) / nrow(data_ET)
taux_tr3 <- nrow(data_ET[data_ET$defaut == test_tr3, ]) / nrow(data_ET)
taux_tr4 <- nrow(data_ET[data_ET$defaut == test_tr4, ]) / nrow(data_ET)

cat("Taux pour test_tree2:", taux_tree2, "\n")
cat("Taux pour test_tr1:", taux_tr1, "\n")
cat("Taux pour test_tr2:", taux_tr2, "\n")
cat("Taux pour test_tr3:", taux_tr3, "\n")
cat("Taux pour test_tr4:", taux_tr4, "\n")

```


